【裁判字號】    90,台上,1651
【裁判日期】    900322
【裁判案由】    遺棄
【裁判全文】
最高法院刑事判決                                九十年度台上字第一六五一號
    上  訴  人  甲○○
右上訴人因遺棄案件，不服台灣高等法院台南分院中華民國八十七年十二月二十三日
第二審更審判決（八十七年度上更(一)字第三三七號，起訴案號：台灣台南地方法院檢
察署八十七年度偵字第四三二五號)，提起上訴，本院判決如左：
    主  文
上訴駁回。
    理  由
按刑事訴訟法第三百七十七條規定，上訴於第三審法院，非以判決違背法令為理由，
不得為之。是提起第三審上訴，應以原判決違背法令為理由，係屬法定要件。如果上
訴理由狀並未依據卷內訴訟資料，具體指摘原判決不適用何種法則或如何適用不當，
或所指摘原判決違法情事，顯與法律規定得為第三審上訴理由之違法情形，不相適合
時，均應認其上訴為違背法律上之程式，予以駁回。本件上訴人甲○○上訴意旨略稱
：(一)、依本院民國二十三年上字第二二五九號、二十九年上字第三七七七號判例意旨
所示，苟無自救力之人已有他人為扶助、養育或保護，不致有不能生存之虞，即不能
成立刑法第二百九十四條第一項之遺棄罪。本件肇事現場為台南市南區之海濱遊樂區
，即於深夜仍有青少年在沙灘上逗留，上訴人肇事後雖未停車然立即有遊客報警，故
救護車在未及十分鐘之內即趕抵現場，肇事現場事實上已有他人扶助被害人王怡雅，
被害人並未因而陷於不能生存之危險，上訴人於肇事後駕車離去固屬非是，然所為與
刑法第二百九十四條第一項遺棄罪之構成要件不符，原判決認上訴人應負上開罪責，
於法有違。(二)、被害人於本件車禍之發生有重大過失，上訴人之過失責任較被害人為
輕。上訴人因突然撞及被害人機車，在慌亂緊張之情形下而未停車，然上訴人嗣後內
心不安於一小時之後又折返肇事現場，唯已不見被害人，上訴人絕無不法遺棄被害人
之犯意，乃原審竟將經過實情曲解為：上訴人因發現車牌撞落現場，深恐被發覺肇事
，始至現場找尋車牌，因車牌已被警方帶回，乃起意謊報車輛失竊等情，有認定事實
未依證據之違法等語。
惟查原判決認定上訴人有如原判決事實欄所記載之對於無自救力之人，依法令應扶助
，而不為其生存所必要之扶助犯行，係以上訴人駕車不慎追撞被害人致死之事實，迭
經上訴人坦承不諱，並有道路交通事故調查表、車禍現場圖各一份、現場照片十二張
在卷可憑。而被害人因本件交通事故導致死亡，亦經檢察官率同法醫相驗屬實，並有
驗斷書、死亡證明書、勘驗筆錄及邱綜合醫院出具之診斷證明書各一件及相驗照片十
二張附卷可考。而上訴人於肇事後將車輛停放在高雄縣茄萣鄉○○村○○街與民權路
口，然後坐計程車回高雄居住處，並向警方誣告汽車遭不詳之人竊取等情，並有上訴
人申報汽車失竊之調查筆錄、車輛協尋證明單之影本各一件及照片八張在卷可證。上
訴人並經原審法院論處過失致人於死及誣告罪刑確定（分別判處有期徒刑八月及二月
），亦有原審法院八十七年度上訴字第一二一九號刑事判決在卷可按。上訴人迭次坦
承於肇事後自現場逃逸等情，上訴人雖辯稱：伊於肇事後約一小時有再回現場想救被
害人，但被害人等已不在現場云云。然依證人即至現場處理之警員林永福於原審結證
之內容，另參酌上訴人於警訊及偵查中供承：因為沒錢賠被害人，怕被警方查獲，才
故意向警方報案稱車輛失竊；伊車之車牌因撞擊脫落而遺留在現場；伊沒有停車看就
離開現場；因怕有人追查到，伊才報該車失竊等情以觀。堪認上訴人上開辯稱各節，
顯非實在。且上訴人縱有回到現場，顯亦係在一個半小時即警方將現場處理完畢之後
，否則上訴人回到現場焉有未見被害人機車及其他肇事遺留物之理。另依上訴人所供
述之情節，暨上訴人於同日上午七時即向警方謊報車輛失竊等情以觀，足見上訴人係
於肇事後逃逸，嗣發覺其車牌撞落在肇事現場，深恐被發覺肇事，始再至現場找尋車
牌，惟車牌已經警方帶回處理，乃起意謊報該車失竊，用以嫁禍他人甚明，上訴人辯
稱：伊事後回到現場係欲救被害人云云，顯屬飾卸之詞，不足採信等情，予以綜合判
斷。因而撤銷第一審關於遺棄部分之判決，改判論處上訴人對於無自救力之人，依法
令應扶助，而不為其生存所必要之扶助罪刑，已於判決內詳予論述其所憑之證據及論
斷之理由，從形式上觀察，並無違背法令之情形。查事實之認定及證據之取捨，乃屬
事實審法院之職權，苟無違反經驗法則或論理法則，自難指為違法。原判決綜合前開
各項證據資料，據以認定上訴人所辯各語不足採信，且上訴人於肇事後未停車查看被
害人，即逕自駛離現場，亦即並未予被害人為任何生存所必要之扶助，而有遺棄之故
意等情，已於理由內詳述其調查審認及證據取捨之意見，核屬事實審法院採證認事職
權之適法行使，不得任意指為違法。又刑法第二百九十四條第一項之遺棄罪，以不履
行義務而成立，並不以置被害人於寥闃無人之地為必要。而本院二十三年上字第二二
五九號及二十九年上字第三七七七號判例，係指對於無自救力之人，負有扶助或保護
義務者，同時有多人，而得即時對該無自救力之人，予以保護之情形而言，並非只要
有人在場，不問在場之人為誰，即謂事實上尚有他人為之保護，對該無自救力之人之
生命，並不發生危險。上訴意旨未依據卷內資料，具體指摘原判決如何違背法令，置
原判決之論敘於不顧，徒憑己見，為事實上之爭辯，並對原審採證認事及量刑之職權
行使，任意指摘，難謂已符合首揭法定上訴要件，其上訴違背法律上之程式，應予駁
回。
據上論結，應依刑事訴訟法第三百九十五條前段，判決如主文。
中      華      民      國     九十     年      三      月    二十二    日
                              最高法院刑事第四庭
                                  審判長法官  董  明  霈
                                        法官  丁  錦  清
                                        法官  林  茂  雄
                                        法官  王  居  財
                                        法官  張  祺  祥
      右正本證明與原本無異
                                              書  記  官
中      華      民      國     九十     年      三      月    二十八    日


司法院資訊處製作；財團法人民間司法改革基金會備份。
